【裁判字號】    92,簡上,156
【裁判日期】    921210
【裁判案由】    拆屋還地等
【裁判全文】
臺灣高雄地方法院民事判決  九十二年度簡上字第一五六號
    上  訴  人  甲○○
    訴訟代理人  林樹根律師
                邱麗妃律師
                莊雯琇律師
    被 上訴 人  乙○○
當事人間拆屋還地事件，上訴人對於中華民國九十二年二月二十四日本院八十九年度
訴字第二八三八號第一審判決提起上訴，於九十二年十一月二十六日辯論終結，本院
判決如下：
    主    文
原判決關於命上訴人應將坐落高雄縣大寮鄉○○段五七六號土地超過如附圖所示Ｆ﹍
Ｇ﹍Ｐ﹍Ｈ﹍Ｉ﹍Ｊ﹍Ｆ連線範圍（面積二點五九平方公尺）之地上物拆除，並將土
地返還被上訴人部分，及該部分假執行之宣告，與訴訟費用負擔之裁判均廢棄。
右廢棄部分被上訴人在第一審之訴及假執行之聲請均駁回。
其餘上訴駁回。
第一、二審訴訟費用由被上訴人負擔十分之六，餘由上訴人負擔。
    事實及理由
一、被上訴人起訴主張：伊因繼承取得之坐落高雄縣大寮鄉○○段五七六號（重測前
    為磚子石段一０四七－四號）土地（下稱系爭土地），其中如附圖所示部分合
    計面積六點三八平方公尺部分，為上訴人建築之門牌高雄縣大寮鄉○○村○○路
    二六號房屋（下稱系爭房屋）占用。上訴人無占有使用之正當權源，則被上訴人
    本於所有權之作用，請求判決：(1)確認被上訴人所有坐落高雄縣大寮鄉○○段五
    七六地號，與訴外人陳金傳、陳金城、陳金郎、陳金清共有坐落高雄縣大寮鄉○
    ○段五七四地號土地間之界址，為附圖所示ＬＭＣＢＡＪＩ連線。(2)上訴人應拆
    除其所有門牌號碼高雄縣大寮鄉○○村○○路七二號建物，坐落於被上訴人所有
    坐落高雄縣大寮鄉○○段五七六地號土地之部分，面積六點三八平方公尺（如附
    圖所示ＡＢＣＤＥＦＧＰＨＩＪＡ連線所示），並與被告陳金傳、陳金城、陳金
    清、陳金郎、陳碧珠、周蓓娟、陳建成，將如附圖所示ＡＢＣＤＥＦＧＰＨＩＪ
    Ａ內連線範圍土地返還予原告。其對上訴人抗辯之陳述則以：伊已在系爭土地興
    建房屋，而上訴人占用之部分即為伊預留之防火巷通道，如不予拆除，勢將無法
    取得使用執照。(二)民法第七百九十六條所謂越界建築，其建築物必為房屋，苟屬
    非房屋構成部分之牆垣、豬欄、狗舍或屋外簡陋廚廁，尚不謂有該條之適用。附
    圖所示Ａ部分即系爭房屋之越界面積為六點一三平方公尺，其中占用建築物面積
    的後半部，是由塑膠浪板所搭蓋之棚架組成，且靠南邊的牆露空，顯見其不足到
    達使人避風雨之程度，又未達經濟上使用之目的，並非房屋無誤，應屬牆垣或簡
    陋廚廁之一種，要無民法第七百九十六條之適用。(三)上訴人雖辯稱被上訴人之母
    陳秀琴於知悉越界建築當時並無表示異議，惟被上訴人之母陳秀琴於知悉越界建
    築，就曾有交換土地之提案，足見當時即有立即表示異議等語。原審判決被上訴
    人應拆除坐落高雄縣大寮鄉○○段五七六地號土地如附圖所示面積共六點三八平
    方公尺之地上物（即ＡＢＣＤＥＦＧＰＨＩＪＡ連線部分），並將土地返還被上
    訴人，而駁回被上訴人其餘之訴，經上訴人提起上訴，被上訴人答辯聲明：上訴
    駁回。
二、上訴人則以：被上訴人請求上訴人拆除附圖所示面積共六點三八平方公尺之越界
    部分，如予拆除，必將危害上訴人房屋之主體安全結構，對上訴人損害至大，而
    被上訴人已在其所有大寮鄉○○段五七六號土地興建房屋，縱將該部分地上物拆
    除，被上訴人亦無法擴展建屋，其利用價值甚小。且被上訴人於民國六十二年已
    知越界建築之情事，則於興建系爭房屋之時，鄰地所有人即被上訴人之祖父既已
    知悉有越界建築之情形，但並未即提出異議，且無任何交換土地之協議，迄今始
    要求拆屋還地，依民法第七百九十六條之規定，被上訴人已不得請求移去或變更
    建物，上訴人願以新台幣（下同）二十二萬元五千元之價額補償被上訴人，若被
    上訴人仍不願接受金錢補償，而堅持請求拆屋還地，顯係以損害上訴人為主要目
    的，即為權利之濫用等語抗辯，並聲明原判決廢棄，駁回被上訴人在第一審之訴
    及假執行之聲請，及陳明願供擔保請准宣告免為假執行。
三、兩造不爭執之事實
    被上訴人主張伊所有坐落高雄縣大寮鄉○○段五七六號（重測前為磚子石段一
    ０四七－四號）土地，如附圖所示Ａ﹍Ｂ﹍Ｃ﹍Ｄ﹍Ｅ﹍Ｆ﹍Ｇ﹍Ｐ﹍Ｈ﹍Ｉ﹍
    Ｊ﹍Ａ內連線範圍，為上訴人建築門牌號碼高雄縣大寮鄉○○村○○路二六號房
    屋占用，其中包括主體建物之牆壁（即附圖Ａ﹍Ｂ﹍Ｌ﹍Ｋ﹍Ｅ﹍Ｆ﹍Ｊ﹍Ａ連
    線範圍，面積二點五六平方公尺）、上方凸起平台（即附圖Ｂ﹍Ｃ﹍Ｄ﹍Ｅ﹍Ｋ
    ﹍Ｌ﹍Ｂ連線範圍，面積一點二三平方公尺）、後方棚架（即附圖Ｆ﹍Ｇ﹍Ｐ﹍
    Ｈ﹍Ｉ﹍Ｊ﹍Ｆ連線範圍，面積二點五九平方公尺）合計面積六點三八平方公尺
    等事實，業據被上訴人提出相鄰之土地及建物登記謄本為證，復經本院履勘現場
    屬實，並經囑託高雄縣鳳山地政事務所、內政部土地測量局分別派員會同測量，
    製有勘驗筆錄、複丈成果圖及鑑定書在卷可稽，而上訴人對此亦不爭執，依調查
    之結果，堪信真實。
四、法院之判斷
    被上訴人主張上訴人所有系爭房屋占用系爭土地如附圖所示部分之事實，為上訴
    人所不爭執，惟上訴人則以前揭情詞抗辯，是以本院於此應先審酌者乃被上訴人
    是否有明知上訴人越界建築之情形？
  (一)按土地所有人建築房屋逾越疆界者，鄰地所有人如知其越界而不即提出異議，不
    得請求移去或變更其建築物。但得請求土地所有人，以相當之價額，購買越界部
    分之土地，如有損害，並得請求賠償，民法第七百九十六條定有明文。至於基地
    承租人、借用人，因相鄰關係重在調和利用關係，不在所有權誰屬，故理論上亦
    得類推適用之（最高法院五十年台上字第一七０二號判決參照，並參閱謝在全著
    民法物權上冊頁二二八）。經查：本件被上訴人於原審及本院審理時均陳明：上
    訴人之父陳阿明於民國六十幾年時興建系爭房屋時，因有越界之情形，其曾向被
    上訴人之祖父陳木錤提議雙方交換土地使用，並得被上訴人祖父之允諾，於六十
    九年交換土地，惟上訴人嗣後竟不承認該協議之存在，將供被上訴人使用之土地
    要回（見原審卷頁二四、七十、七十六、一三九及本院九十二年十二月十日言詞
    辯論筆錄）等語在卷。而被上訴人於另案自訴第三人陳金傳等四人即陳阿明之繼
    承人竊占系爭土地案件中，亦陳稱：「約民國六十幾年時，他們蓋房子時就有侵
    占我們的土地，他們提議以他們前面的地換我們後面的地，當時都是長輩談的，
    也有互相換地使用，後來七十幾年，我們申請測量時，才發現他們前面的地較大
    ，他們就不要換地，要回他們前面的地，並圍起來，我們也要求他們還我們後面
    的地，他們都沒還，他們在我們的地上蓋房子」等語，此有本院八十八年度自字
    第二二０號刑事判決在卷可憑。參以系爭房屋之開工日期確為六十四年三月二十
    五日，有該使用執照影本附卷可查（見原審卷頁一六二），與被上訴人所陳建築
    時間相合，可知被上訴人於系爭房屋興建時，確實有明知其越界建築之情形。而
    系爭房屋坐落之高雄縣大寮鄉○○段五七四地號土地原為陳阿明所有，由陳金傳
    等四人分割繼承取得，有該土地登記簿謄本在可查，本件被上訴人原係以陳金傳
    等四人為被告訴請拆屋還地，惟因上訴人於原審主張系爭房屋實為上訴人所興建
    ，被上訴人乃變更被告為上訴人，是以應認上訴人就系爭房屋坐落土地與陳金傳
    等四人成立基地借貸之利用關係，其越界建築房屋，依上開說明，仍有民法第七
    百九十六條之規定之類推適用。
  (二)被上訴人固主張被上訴人之母陳秀琴於知悉越界建築，就曾有交換土地之提案，
    足見當時即有立即表示異議云云。惟查，被上訴人係主張兩造曾有換地之「協議
    」，並已互換使用多年，並非僅止於提案而已。而且被上訴人之祖父既然同意換
    地使用，顯然被上訴人係承認上訴人越界建築之狀態，始有交換土地使用之情形
    ，尚與「反對」上訴人越界建築有別，不能認已經提出異議。至於被上訴人主張
    上訴人並未履行上開換地協議，惟此乃兩造協議嗣後是否履行之問題，均不影響
    於被上訴人祖父或母親有明知越界而未提出異議之情形。是以被上訴人既因繼承
    取得系爭土地，依上開法律規定，即不得請求移去或變更上訴人越界之建築物。
  (三)惟就上訴人所搭蓋系爭房屋後方棚架部分，按民法第七百九十六條所謂越界建築
    ，其建築物必為房屋，苟屬非房屋構成部分之牆垣、豬欄、狗舍或屋外之簡陋廚
    廁，尚不能謂有該條之適用（最高法院五十九年台上字第一七九九號判例參照）
    。查上訴人占用系爭土地如附圖所示之Ｆ﹍Ｇ﹍Ｐ﹍Ｈ﹍Ｉ﹍Ｊ﹍Ｆ連線部分（
    面積二點五九平方公尺），係上訴人於系爭房屋後方搭蓋棚架所占用，業經原審
    至現場勘驗屬實，依上開判例意旨，此加蓋之棚架不能認為系爭房屋之構成部分
    ，自無民法第七百九十六條規定之類推適用，上訴人主張被上訴人不得請求移去
    此部分棚架，尚不可採。而Ａ﹍Ｂ﹍Ｃ﹍Ｄ﹍Ｅ﹍Ｆ﹍Ｊ﹍Ａ連線部分，分別為
    系爭房屋主體建物之牆壁及其上方凸起平台所占用，因屬系爭房屋之構成部分，
    仍有民法第七百九十六條規定之類推適用，自不待言。
  (四)至於上訴人主張被上訴人請求拆除系爭房屋越界部分有權利濫用情形，因上訴人
    所占用之如附圖所示Ａ﹍Ｂ﹍Ｃ﹍Ｄ﹍Ｅ﹍Ｆ﹍Ｊ﹍Ａ連線部分土地，為被上訴
    人明知其越界建築，依民法第七百九十六條之規定，被上訴人不得請求上訴人拆
    除此部分房屋，僅如附圖所示Ｆ﹍Ｇ﹍Ｐ﹍Ｈ﹍Ｉ﹍Ｊ﹍Ｆ連線部分（即後方棚
    架部分），因無上開規定類推適用，被上訴人仍得請求上訴人拆除，已如上述。
    而此上訴人應拆除部分，僅為塑膠浪板搭蓋之棚架，拆除並無困難，所費當屬有
    限，尚難認被上訴人此部分請求有權利濫用之情形。
五、綜上所陳，被上訴人因於上訴人興建系爭房屋時，明知其越界建築而未提出異議
    ，依民法第七百九十六條之規定，自不能請求上訴人拆除其越界部分。至於如附
    圖所示Ｆ﹍Ｇ﹍Ｐ﹍Ｈ﹍Ｉ﹍Ｊ﹍Ｆ連線部分面積二點五九平方公尺（即後方棚
    架部分），因非系爭房屋之構成部分，並無上開規定之適用，自屬無法律上權源
    而占用。從而，被上訴人本於民法第七百七十六條所有物返還及排除侵害法律關
    係請求上訴人將坐落高雄縣大寮鄉○○段五七六號土地附圖所示Ｆ﹍Ｇ﹍Ｐ﹍Ｈ
    ﹍Ｉ﹍Ｊ﹍Ｆ連線部分（面積二點五九平方公尺，即後方棚架部分）之地上物拆
    除，並將土地返還被上訴人，自屬有據，應予准許。至被上訴人逾此部分之請求
    （即如附圖所示Ａ﹍Ｂ﹍Ｃ﹍Ｄ﹍Ｅ﹍Ｆ﹍Ｊ﹍Ａ連線面積共計三點七九平方公
    尺之地上物部分），應予駁回。其假執行之聲請亦失所附麗，應併予駁回。原審
    就超過上開應准許部分為上訴人敗訴之判決，自有未洽，上訴人上訴意旨就此部
    分指摘原判決此部分不當，求予廢棄改判，為有理由。至於上開應准許部分，原
    審為被上訴人勝訴之判決，理由雖有未合，其結果並無違誤，上訴人上訴意旨就
    此部分仍執陳詞，指摘原判決不當，求予廢棄，為無理由，應駁回其上訴。
六、至於上訴人越界建築占用系爭土地如附圖所示Ａ﹍Ｂ﹍Ｃ﹍Ｄ﹍Ｅ﹍Ｆ﹍Ｊ﹍Ａ
    連線部分，被上訴人仍得本於民法第七百九十六條但書之規定，請求上訴人以相
    當之價額，購買越界部分之土地，如有損害，並得請求賠償，自不待言，並此指
    明。
七、據上論結，本件上訴為一部有理由、一部無理由，依民事訴訟法第四百三十六條
    之一第三項、第四百四十九條第二項、第四百五十條、第七十九條但書，判決如
    主文。
中      華      民      國    九十二    年     十二     月      十      日
                                    民事庭
~B審判長法官  陳嘉惠
~B法      官  藍家慶
~B法      官  蔡廣昇
右為正本係照原本作成。
本判決不得上訴。
中      華      民      國    九十二    年     十二     月      十      日
~B法院書記官  陳怡如


司法院資訊處製作；財團法人民間司法改革基金會備份。
